【裁判字號】    95,訴,67
【裁判日期】    950629
【裁判案由】    採取土石
【裁判全文】
臺中高等行政法院判決
                                     95年度訴字第00067號
                              .
原      告  甲○○
訴訟代理人  繆璁  律師
被      告  苗栗縣政府
代  表  人  乙○○
訴訟代理人  丙○○
            丁○○
上列當事人間因採取土石事件，原告不服經濟部中華民國94年12
月12日經訴字第09406141430號訴願決定，提起行政訴訟，本院
判決如下︰
    主  文
原告之訴駁回。
訴訟費用由原告負擔。
    事  實
一、事實概要：原告未經申准土石採取許可，於民國（下同）
    94年1月中旬，擅於苗栗縣通霄鎮○○段943地號山坡地保育
    區農牧用地非法開採土石，經人檢舉由苗栗縣警察局通霄分
    局於94年2月4日當場查獲非法開採土石，並於現場查獲PC-2
    00型挖土機一部，除當場製作會勘紀錄並拍照存證，移由被
    告審認違章情形屬實，認有違反土石採取法第3條之規定之
    情事，乃依同法第36條規定以94年9月16日府建石字第09401
    05742號處分書，處原告罰鍰新臺幣（下同）100萬元，並限
    於94年9月30日以前辦理整復及清除其設施，且禁止繼續採
    取土石及不得將已採取之土石外運之處分。原告不服，向經
    濟部提起訴願，亦遭決定駁回，遂提起本件行政訴訟。
二、兩造之聲明：
    (一)原告聲明求為判決：
      1.訴願決定及原處分均撤銷。
      2.訴訟費用由被告負擔。
    (二)被告聲明求為判決：
      1.原告之訴駁回。
      2.訴訟費用由原告負擔。
三、兩造之陳述：
    (一)原告部分：
      1.原告係受僱於案外人即系爭土地之地主王村田，其為清
        淤整理因颱風而造成之坍方泥流，且原告亦僅將該泥流
        移至同地之低窪處填補，並未將土石外運，原告之行為
        既係屬整地工程，復無任何其他挖掘土石外運之情形，
        故非被告所認之採取土石行為，原處分依法應予撤銷，
        而訴願決定予以駁回亦屬有誤。
      2.本案爭點有2，其1為訴願決定理由中有關本案系爭現場
        「開採面積約2,000平方公尺，挖掘深度達10公尺以上
        」之認定，顯與事實不符。該系爭土地為山坡地，原告
        依其地勢清淤整地，並無挖掘深度達10公尺以上之事實
        ，訴願決定機關顯誤將該山坡地坍方懸壁一併計入之故
        。其2為系爭土地究有無因颱風而造成之坍方泥流之事
        實？若經查證並無超挖情事且之前確有因颱風而造成之
        坍方泥流之事實，則原告主張確係單純整地而非挖掘土
        石之抗辯自可採，原處分及原訴願決定依法應予撤銷。
    (二)被告部分：
      1.原告未經許可擅自於苗栗縣通霄鎮○○段943地號山坡
        地保育區農牧用地非法從事盜濫採土石，其行徑嚴重影
        響毗鄰地結構安全，並破壞國土保安。被告所屬聯合查
        緝小組於94年2月4日會同通霄分局埔口派出所現場勘查
        ，該等行為屬大面積之開挖，且現場山壁遭挖掘幾近垂
        直狀（有挖掘痕跡可稽），並非為一般山坡地整地作業
        ，此舉與現實常態有違，被告依現況判斷係屬蓄意開挖
        土石之行為，倘需清除坍方污泥，何需挖掘幾近垂直狀
        ，顯非單純之整地作業行為，故被告依違反土石採取法
        之規定予以行政處分應無不妥。
      2.本案核與土石採取法第36條之規定未經許可採取土石者
        ，處100萬元以上500萬元以下罰鍰，直轄市、縣（市）
        主管機關並得限期令其辦理整復及清除其設施，屆時仍
        未遵行者，按日連續處罰10萬元以上100萬元以下罰鍰
        至遵行為止，並沒入其設施或機具，故本案未經許可非
        法盜濫採土石，依土石採取法規定予以罰鍰處分並無不
        妥。
      3.綜上，本件原告之訴顯無理由，請駁回原告之訴。
    理  由
一、按「採取土石，應依本法取得土石採取許可。但下列情形，
    不在此限：1.採取少量土石供自用者。2.實施整地及工程就
    地取材者。3.礦業權者在礦區內採取同一礦床共生之土石者
    。4.因天災事變緊急搶修公共工程所需要。5.政府機關辦理
    重要工程所需者。」、「未經許可採取土石者，處新臺幣10
    0萬元以上500萬元以下罰鍰，直轄市、縣（市）主管機關並
    得限期令其辦理整復及清除其設施，屆期仍未遵行者，按日
    連續處罰新臺幣10萬元以上100萬元以下罰鍰至遵行為止，
    並沒入其設施或機具。必要時，得由直轄市、縣（市）主管
    機關代為整復及清除其設施；其費用由行為人負擔。」為土
    石採取法第3條第1項、第36條所規定。
二、本件原告未向被告申准土石採取許可，擅自駕駛PC-200型挖
    土機於苗栗縣通宵鎮○○段943號山坡保育區農牧用地土地
    上，開採土石，經警與被告所屬聯合查緝小組於94年2月4日
    於前揭地點查獲，認有違反土石採取法第3條之規定之情事
    ，乃依同法第36條規定處原告罰鍰新臺幣（下同）100萬元
    ，並限於94年9月30日以前辦理整復及清除其設施，且禁止
    繼續採取土石及不得將已採取之土石外運之處分，此有94年
    2月4日會勘紀錄、94年9月6日苗栗縣警察局通宵分局埔口派
    出所調查筆錄、照片8張及94年9月16日府建石字第09401057
    42號處分書附卷可稽（見本院卷第23頁至第37頁、第41頁）
    ，揆諸前揭規定，原處分並無違誤。
三、原告起訴主張：原告係受僱於案外人即系爭土地之地主王村
    田，為清淤整理因颱風而造成之坍方泥流，亦僅將該泥流移
    至同地之低窪處填補，並未將土石外運，原告之行為係屬整
    地工程，復無任何其他挖掘土石外運之情形，非被告所認之
    採取土石行為，系爭土地為山坡地，原告依其地勢清淤整地
    ，並無挖掘深度達10公尺以上之事實，訴願決定機關顯誤將
    該山坡地坍方懸壁一併計入，系爭土地究有無因颱風而造成
    之坍方泥流之事實，若經查證並無超挖情事且之前確有因颱
    風而造成之坍方泥流之事實，則原告確係單純整地而非挖掘
    土石之抗辯自可採，原處分及訴願決定自應予撤銷云云，然
    查：
    (一)依上揭會勘紀錄及查獲當時照片（見本院卷第32頁至第35
      頁）所示內容以觀，現場樹木生長蓊鬱茂盛且地形完整並
      無坍塌情形，土地現場亦無因雨沖刷濕漉之情形，原告顯
      係於一完整土地上大量開鑿，非如原告所述僅係清除坍塌
      之泥流，且現場開採面積約2,000平方公尺，挖掘深度達
      10 公尺以上，土地上之鑿痕為新鑿痕跡，原有之地形地
      貌已遭嚴重破壞，其開挖之規模難謂不大，並非如原告所
      述僅係單純山坡地整地作業，顯為蓄意開挖。
    (二)原告於訴願時於訴願書載述其係受僱於地主中南窯業股份
      有限公司（以下簡稱中南窯業）王村田於系爭土地整地，
      由於該地受颱風豪雨之關係而造成坍方泥流，污泥流入中
      南窯業廠房，地主乃僱用並指示原告清除整理坍方及泥流
      ，將清除之泥土移至同地之低窪處填補而已。」並提出王
      村田94年9月22日所立之同意書為證，該同意書卻是載有
      「地主僱用本人之機具，以每日柒仟元計算，共計伍天為
      參萬伍仟元整」，然原告於警訊時稱：「因我要向地主王
      村田承租該通灣段943地號土地使用，我發現後山土方坍
      塌，我無條件幫忙整地，並有向地主王村田詢問許可，我
      才動工。」、「我無條件幫地主將通灣段943地號之土方
      整平，沒有傭金的。」（見本院卷第23頁至24頁94年9月6
      日調查筆錄），而王村田於警訊時證稱：「挖土機司機甲
      ○○無條件幫我整地，我有答應他整地，但當時有沒有開
      挖整地我不知道。」、「沒有錢請他開挖整地。」（見本
      院卷第29頁94年9月6日苗栗縣警察局通宵分局埔口派出所
      調查筆錄）。本院受命法官至現場勘驗時，原告稱：承租
      該地係要堆置建材使用，原有訂租約，已經銷毀，租給萬
      元，前面凹槽以前是囤積池，因每次下雨，黃土都會沖刷
      下來，原告幫地主填平，不要請錢，但後來有請錢，上面
      的便道是鐵牛車要走，把上面的土挖下來填下面的凹嘈，
      整地多少就使用多少，挖土機的錢地主給原告每日7,000
      元等語，而上面之路係原告挖取土石時才開，由坡面直接
      至上面有十幾公尺，上面亦有樹木，該地之土壤呈灰黑色
      ，並無崩塌之情形，有現場勘驗筆錄及照片附卷可稽（見
      本院卷第76頁至第92頁），而地主王村田於本院訊問時稱
      ：有出租系爭土地給原告，租金2萬多元，範圍多大忘記
      了，多寬不知道，有付挖土機的錢，沒做幾天（見本院卷
      第80頁至第81頁勘驗筆錄），然地主又是住於現場，於查
      獲時之警訊卻稱原告無條件幫忙整地，當時有沒有開挖整
      地其不知道及沒有付錢請原告開挖整地，足見原告及王村
      田彼此間所述前後反覆不一，自難採信。再原告所舉證人
      里長邱進福，僅稱下很大雨時才會崩塌，平常下雨會積水
      ，而於查獲時（94年2月間）是否下大雨，有無崩塌，則
      無法證實，亦難為原告有利之認定。
    (三)而土石採取法第36條所定處罰對象係未經許可而採取土石
      ，至於所採取之土石是否外運並不影響該法條構成要件之
      成立，原告既未經取得土石採取許可，擅自開採土石，其
      違規事證明確。從而，被告認原告未經申准土石採取許可
      ，擅自開採土石，有違土石採取法第3條及第36條規定，
      而為處罰鍰100萬元，並限於94年9月30日以前辦理整復及
      清除其設施，且禁止繼續採取土石及不得將已採取之土石
      外運之處分，並無違誤。
四、綜上所述，原告主張並非可採，本件原處分並無違誤，訴願
    決定予以維持，亦無不合，原告訴請撤銷，為無理由，應予
    駁回。本件事證已臻明確，兩造其餘之陳述及舉證，不影響
    於本判決之結果，爰不一一論列，併予敘明。
據上論結，本件原告之訴為無理由，依行政訴訟法第195條第1項
後段、第98條第3項前段，判決如主文。
中    華    民    國    95    年    6     月    29     日
                  第二庭審判長法  官  王  茂  修
                              法  官  林  金  本
                              法  官  莊  金  昌
以上正本證明與原本無異。
如不服本判決，應於判決送達後20日內向本院提出上訴書狀，其
未表明上訴理由者，應於提起上訴後20日內向本院提出上訴理由
書（須依對造人數附具繕本）；如於本判決宣示或公告後送達前
提起上訴者，應於判決送達後20日內補提上訴理由書（須附繕本
）。未表明上訴理由者，逕以裁定駁回。
提起上訴應預繳送達用雙掛號郵票390元（34元及5元郵票各10份
)。
中    華    民    國    95    年    6     月    29     日
                              書記官  邱  吉  雄


司法院資訊處製作；財團法人民間司法改革基金會備份。
